【裁判字號】    97,訴,632
【裁判日期】    970630
【裁判案由】    殺人未遂
【裁判全文】
臺灣臺北地方法院刑事判決               97年度訴字第632號
公  訴  人  臺灣臺北地方法院檢察署檢察官
被      告  甲○
                    （現羈押於臺灣臺北看守所）
義務辯護人  陳衍任律師
上列被告因殺人未遂案件，經檢察官提起公訴（97年度偵字第59
16號），本院判決如下：
    主  文
甲○殺人，未遂，處有期徒刑柒年。
扣案之開山刀壹把沒收。
    事  實
一、甲○與乙○○係鄰居，其於20年前毀壞乙○○父親之車輛因
    而與乙○○發生爭吵，自此對乙○○懷恨在心，明知持刀刃
    堅硬刀鋒銳利之利器砍人頭部足以使人致命，造成死亡結果
    ，詎竟基於殺人之犯意，於民國97年03月12日18時50分許，
    持其拾得他人所拋棄之開山刀1把，在臺北市○○區○○街
    （起訴書誤載為景中街）3巷3號1樓前，趁乙○○與鄰居丙
    ○○○談天，疏於防備之際，高呼「給你死！（台語）」，
    旋自後往乙○○頭部之致命部位揮砍一刀，適乙○○聽聞甲
    ○呼叫，立即轉頭查看，因而砍中乙○○之左眉處，造成乙
    ○○受有左眉撕裂傷1 公分長之傷害，而乙○○受傷後，立
    即奪下甲○手中之開山刀，並將甲○壓制在地，阻其繼續行
    兇，始免於死亡，並由乙○○之子報警處理，經警於同日20
    時許，在上址前逮捕甲○，並扣得前開開山刀1把而查獲。
二、案經乙○○訴由臺北市政府警察局文山第二分局報告臺灣臺
    北地方法院檢察署檢察官偵查起訴。
    理  由
一、按被告以外之人於審判外之陳述，雖不符前四條之規定，而
    經當事人於審判程序同意作為證據，法院審酌該言詞陳述或
    書面陳述作成時之情況，認為適當者，亦得為證據。當事人
    、代理人或辯護人於法院調查證據時，知有第159條第1項不
    得為證據之情形，而未於言詞辯論終結前聲明異議者，視為
    有前項之同意。刑事訴訟法第159條之5定有明文。查被告甲
    ○及其辯護人對於下列各項證據方法，均未爭執其證據能力
    ，本院審酌其作成時之情況，並無違法取得或顯不可信之情
    形，認為適當，得作為證據，合先敘明。
二、訊據被告甲○固坦承有於前揭時地持扣案之開山刀1 把，並
    因此導致告訴人乙○○受有左眉撕裂傷1 公分長之傷害，惟
    矢口否認有何殺人未遂犯行，辯稱：
  (一)伊當時拿開山刀到里長自助餐店找告訴人，問告訴人三年多
    前為何要拿刀砍伊，還沒問完，因告訴人怕被殺，就跑過來
    要搶刀，是告訴人自己搶刀刮傷，不然不會只有皮破而已，
    伊沒有拿刀從告訴人的後面朝他頭部揮砍，也沒有說「給你
    死」，後來伊整個倒在地上，起來時就有很多警察，伊也頭
    破血流。伊並無殺死告訴人之意思，因當時告訴人那邊有很
    多人，伊怕被打，要防身之用，所以才拿刀去找告訴人，假
    如伊要砍告訴人，告訴人傷口不致於馬上會好，如果開山刀
    殺下去，會只有擦傷嗎？因伊當時有喝一點酒，一開始的情
    形，也不記得很清楚。
  (二)20多年前伊有用東西敲告訴人父親的車子，後來有和解，但
    告訴人懷恨在心，想盡辦法找伊麻煩，伊與村裡的人吵架，
    告訴人就拿刀追殺伊，伊很害怕就搬家，在外面住鐵皮屋，
    撿破爛生活，後來又搬回來，這二年時常被村子的人欺負，
    證人的小叔也偷伊的紙箱或是鐵5、6次。去年9 月份時，三
    更半夜伊看到很像告訴人在伊車子那邊晃來晃去，隔天要騎
    拼裝車去上班時，發現三個輪胎都破了，油線、煞車線都被
    剪掉。故被告是因雙方過去之恩怨才去找告訴人，持刀純粹
    防身之用，告訴人亦挾雙方之前的恩怨，藉渲染本案事實，
    以遂行其報復之目的。
  (三)依照97年05月12日的精神鑑定報告可見被告於行為時，顯然
    是因為酒後酒精之影響，使被告辨識行為違法的能力顯著降
    低，依照刑法第19條規定，減輕被告之刑責等語。
三、經查：
  (一)證人即告訴人乙○○於本院審理時具結證述：「97年03月12
    日18時50分我與丙○○○坐在她的店臺北市○○區○○街3
    巷3號1樓前面，她與我在那邊聊天，我媽媽住5號2樓，我媽
    在後陽台講話，那剛好是丙○○○的店的旁邊，我抬頭往左
    邊看我媽媽並跟我媽講話，我與丙○○○都在跟我媽媽講話
    ，我就聽到一個聲音說髒話『幹你娘』、『給你死』（台語
    ），他說話時我剛好轉到右邊，被告拿刀柄用刀刃是從上面
    砍下來的，我眼睛上面就流血了，我馬上抓住被告的手即刀
    柄部搶下被告的刀子。當天我是聽到被告的聲音才轉頭，被
    告是從我的正面過來的，站在我的正面，我轉頭在跟人家聊
    天，我頭是往樓上看，我轉過來時被告已經砍下來了，我是
    左往右轉，如果我沒有轉過來的話，整個頭就被砍下來了。
    被告講『給你死』時有一點小聲，可能是出力氣的關係。丙
    ○○○在被告講『給你死』的時候是在我旁邊，我記得她在
    看樓上，有無講話我忘記了。十幾年前被告把我爸爸車子玻
    璃砸壞了，我有去找過他理論，最近沒有跟被告有何過節，
    也沒有與被告有金錢糾紛，96年7、8月間我沒有無把被告的
    腳踏車的線剪掉，我不會作這種事，2、3年前我沒有因為任
    何事情找過被告理論，唯一只有十多年前那次。被告喝酒會
    找人麻煩，我們都儘量避開，我與被告很熟，從小認識，我
    當天沒有喝酒，我不會喝酒，被告、被告的媽媽、被告的妹
    妹我都認識。」等語（見本院97年06月18日審判筆錄第6至8
    頁）明確，且與告訴人於警詢、偵查中之證述情節相符（見
    偵查卷第12、13、25、26頁）。
  (二)證人丙○○○於本院審理時具結證稱：「我跟被告是鄰居，
    看他從小長大，大概認識一、二十年。我與被告沒有過節，
    我在臺北市○○街3巷3號1樓開自助餐店，在97年3月12日傍
    晚我坐在店門前，那時我的店沒有營業，店內的燈也關掉，
    乙○○坐在我的右手邊，我們是並排而坐，我們的後面是店
    門，我與乙○○正對外面在聊天，我沒有看到附近其他人在
    場，我們兩個在聊天我臉轉向另一邊，然後我轉過頭就看到
    乙○○右邊額頭流血，乙○○已經站起來與被告抱在一起，
    被告站在乙○○的右手邊，因為我是面向左邊，所以我不知
    道被告是從什麼地方過來，我害怕就跑掉了，一下子警察就
    來了。我看到乙○○額頭流血之前，我是沒有聽到有人以台
    語叫一句「給你死」，也沒有聽到有人高喊乙○○的名字，
    我沒有注意被告手上拿什麼東西，也沒有看到乙○○要跟被
    告搶刀子。我與被告的母親、妹妹也認識，都是自己人，從
    小看到大，我與乙○○也是鄰居，我們姓王的都是自己人。
    」等語（見本院97年06月18日審判筆錄第2至5頁），核與告
    訴人證述之情節大致相符，自堪認告訴人之指訴為真實，而
    當時告訴人坐在證人丙○○○的右邊，於證人發現告訴人受
    傷時，被告在告訴人之右邊，則事發當時證人因中間隔著告
    訴人，故告訴人距離被告之距離較證人距離被告之距離近，
    再徵諸被告講「給你死」的聲音有一點小聲，且證人正轉頭
    面向左邊與人聊天，從而，證人極有可能未聽見被告講前述
    話語，尚難因此即認告訴人之指訴不可採。又告訴人當時受
    傷部位左眉處，業據告訴人證述明確，且有後述之診斷證明
    書及病歷資料可證，故證人證述當時告訴人右邊額頭流血等
    語，應係記憶錯誤所致，併此敘明。
  (三)告訴人因此受有左眉撕裂傷1 公分長之傷害，左眉部傷口邊
    緣整齊應是刀刃所造成之情，亦有臺北市立萬芳醫院—委託
    財團法人私立臺北醫學大學辦理之97年03月12日甲種診斷證
    明書（見偵查卷第18頁）、該醫院97年5月7日萬院醫病字第
    0970003144號函及其檢送之告訴人病歷資料在卷可考（見本
    院卷第38至41頁）。又據前開病歷資料之記載，告訴人所受
    左眉撕裂傷1 公分長之傷害，是由上往下幾乎是垂直之直線
    形狀，益徵告訴人證述被告當時持刀往頭部從上面砍下來之
    情為真實。
  (四)按殺人未遂與傷害之區別，應以加害人有無殺意為斷；至其
    殺意之有無，雖不以兇器之種類及傷痕之多少等，為絕對之
    認定標準，但加害人下手之部位、用力之程度，仍非不可藉
    為判斷有無殺意之心證依據。故殺人未遂與傷害之區別，應
    以加害人有無殺意為斷，以戕害他人生命之故意，著手於刺
    殺之實行而未發生死亡之結果，為殺人未遂；倘無使人喪失
    生命之故意，僅在使其身體、健康受到傷害，則為傷害罪，
    二罪皆發生傷害之結果，祗其主觀犯意及身體傷害程度不同
    而已（最高法院84年度臺上字第3179號判決參照）。查被告
    持刀刃堅硬、刀鋒銳利之開山刀，此有扣案開山刀之照片附
    卷可佐（見偵查卷第22、23頁），往告訴人之頭部由上往下
    砍下，而頭部係維繫人體呼吸、心跳系統等之重要部分，且
    接觸到告訴人身體之部分，即造成告訴人受有撕裂傷之傷害
    ，足見被告下手力道不輕，又係針對頭部之重要部分，若非
    告訴人閃躲得宜，可能發生造成告訴人死亡之結果，足認被
    告係以殺人之意思而持刀砍告訴人。
  (五)按「行為時因精神障礙或其他心智缺陷，致不能辨識其行為
    違法或欠缺依其辨識而行為之能力者，不罰。行為時因前項
    之原因，致其辨識行為違法或依其辨識而行為之能力，顯著
    減低者，得減輕其刑。前二項規定，於因故意或過失自行招
    致者，不適用之。」，刑法第19條定有明文，故對於因行為
    人故意或過失將自己陷於精神障礙之狀態之原因自由行為，
    不認該行為可適用不罰或得減輕其刑之規定。查本院將被告
    送請亞東紀念醫院鑑定其行為時之精神狀態，其結果為：「
    本案發生當時，王員顯然因酒後酒精之影響，使其辨識行為
    違法之能力顯著降低」，此有亞東紀念醫院97年05月12日精
    神鑑定報告書附卷可憑（見本院卷第36頁），故被告雖辯稱
    當時因酒後酒精之影響，使其辨識行為違法的能力顯著降低
    ，但被告亦自承是因其過去與告訴人間之恩怨，當天才持刀
    前去找告訴人，則被告因酒後酒精之影響，使其辨識行為違
    法之能力顯著降低，但顯然是被告故意自行招致的，並在此
    精神障礙之狀態下，持刀砍殺告訴人而未遂，揆諸前揭規定
    ，不適用得減輕其刑之規定，從而，被告及其選任辯護人此
    部分所辯，亦屬事後卸責之詞，並不可採。
  (六)綜上所述，本件事證明確，被告之殺人未遂犯行洵堪認定，
    應予依法論科。
四、核被告所為，係犯刑法第271 條第2項、第1項之殺人未遂罪
    。被告著手於殺人行為實施而未生被害人死亡之結果，為未
    遂犯，應依刑法第25條第2 項規定，按既遂犯之刑度減輕其
    刑。爰審酌被告前曾有殺人未遂、持刀恐嚇他人及持刀傷害
    他人之犯行經論罪科刑並執行（不構成累犯），有臺灣高等
    法院被告前案紀錄表及本院判決附卷可稽，猶不知悔改，再
    度持刀殺害告訴人未遂，與告訴人為多年鄰居關係，僅因前
    述嫌隙即持刀殺害告訴人，及其犯罪手段、告訴人所受傷勢
    尚非嚴重、暨犯後僅坦承部分事實經過，並否認有殺人犯意
    之態度，至今尚未能與告訴人達成和解，及其智識程度等一
    切情狀，量處如主文所示之刑，以示懲儆。扣案開山刀1 把
    ，是為被告所有且供犯罪所用之物，業據被告供承在卷，爰
    併予宣告沒收。
據上論斷，應依刑事訴訟法第299條第1項前段，刑法第271條第2
項、第1項、刑法第25條第2項、第38條第1項第2款，判決如主文
。
本案經檢察官簡逸薇到庭執行職務
中    華    民    國    97    年    6     月    30    日
                  刑事第五庭審判長法  官  黃程暉
                                  法  官  何俏美
                                  法  官  賴秀蘭
以上正本證明與原本無異。
如不服本判決，應於判決送達後10日內向本院提出上訴狀（應抄
附繕本）。告訴人或被害人如對於本判決不服者，應具備理由請
求檢察官上訴，其上訴期間之計算係以檢察官收受判決正本之日
                                  書記官  游秀珠
中    華    民    國    97    年    7     月    7     日
附錄本案論罪科刑法條：
刑法第271條
殺人者，處死刑、無期徒刑或 10 年以上有期徒刑。
前項之未遂犯罰之。
預備犯第 1 項之罪者，處 2 年以下有期徒刑。


司法院資訊處製作；財團法人民間司法改革基金會備份。
